臺灣桃園地方法院民事判決
110年度簡上字第125號
上  訴  人  台新國際商業銀行股份有限公司

法定代理人  尚瑞強  
訴訟代理人  陳金華  
            劉佩聰  
            劉承穎  
            邱志仁  
被上訴人    孫紋龍  
              （現於法務部○○○○○○○○○○○執行中）
            孫李寶勤
            孫端玉  
兼上一人之
訴訟代理人  孫龍翔  
上列當事人間請求撤銷遺產分割登記事件，上訴人對於民國110
年3月19日本院桃園簡易庭109年度桃簡字第1845號第一審判決提
起上訴，本院於111年3月3日言詞辯論終結，判決如下：
    主      文
上訴駁回。
第二審訴訟費用由上訴人負擔。
    事實及理由
一、上訴人起訴主張：
㈠、被上訴人孫紋龍前擔任訴外人李清溪即文敏便利商店之連帶
    保證人，因而積欠上訴人借款未依約清償，尚積欠新臺幣（
    下同）487,344元及利息，經上訴人查得被上訴人孫紋龍之
    父親孫步美於民國105年8月1日死亡，遺有坐落桃園市○○區○
    ○段000地號土地及其上同段511建號建物（即門牌號碼桃園
    市○○區○○○街00號，權利範圍均為全部，下合稱系爭不動產
    ），惟被上訴人孫紋龍因積欠上訴人前開款項未清償，竟於
    105年9月30日與孫步美之其他繼承人即被上訴人孫李寶勤、
    孫龍翔、孫端玉就系爭不動產為遺產分割協議，並於105年1
    0月5日將系爭不動產登記為被上訴人孫李寶勤單獨所有。被
    上訴人孫紋龍於繼承開始後，未辦理拋棄繼承，理應與其他
    繼承人併同取得孫步美財產上之一切權利義務，然被上訴人
    孫紋龍將其應繼承系爭不動產之潛在應繼分無償移轉被上訴
    人孫李寶勤，自屬有害上訴人之債權，為此，爰依民法第24
    4條第1項、第4項規定提起本件訴訟等語。
㈡、於原審聲明：被上訴人就系爭不動產於105年9月30日所為之
    分割協議，及同年10月5日所為之分割繼承登記行為，應予
    撤銷。被上訴人孫李寶勤應將系爭不動產於105 年10 月5日
    之分割繼承登記予以塗銷。
二、被上訴人則以：
㈠、被上訴人孫李寶勤：伊除系爭不動產以外，別無其他所得及
    財產，伊與被上訴人孫龍翔同住，平時也是被上訴人孫龍翔
    在照顧，被上訴人孫端玉有時也會給伊生活費，但被上訴人
    孫紋龍比較沒有給伊錢。孫步美生前亦曾表示系爭不動產須
    留下來讓伊得以居住，伊認為系爭不動產留給伊係合理的等
    語，資為抗辯。並聲明：上訴駁回。
㈡、被上訴人孫龍翔、孫端玉：被上訴人孫李寶勤為伊等之母親
    ，為殘疾人士、完全沒有工作能力，目前由被上訴人孫龍翔
    照顧，並同住於系爭不動產。又系爭債務係李清溪盜用被上
    訴人孫紋龍之身分證、印章去借款，伊等不知道為何有這筆
    債務等語，資為抗辯。並聲明：上訴駁回。
㈢、被上訴人孫紋龍：系爭不動產係孫步美為使被上訴人孫李寶
    勤晚年得以受照顧，而要留給被上訴人孫李寶勤的，伊自己
    的債務伊自己清償等語，資為抗辯。並聲明：上訴駁回。
三、原審為上訴人敗訴之判決，上訴人不服提起上訴，並聲明：
    原判決廢棄。被上訴人就系爭不動產於105年9月30日所為之
    分割協議，及同年10月5日所為之分割繼承登記行為，應予
    撤銷。被上訴人孫李寶勤應將系爭不動產於105年10月5日之
    分割繼承登記予以塗銷。
四、上訴人主張被上訴人孫紋龍尚積欠其借款487,344元及利息
    未清償，而被上訴人孫紋龍就其父親孫步美死亡時所遺系爭
    不動產，與被上訴人孫李寶勤、孫龍翔、孫端玉作成遺產分
    割協議，並依協議於105年10月5日將系爭不動產登記為被上
    訴人孫李寶勤所有（權利範圍全部）等事實，除據上訴人於
    原審提出臺灣臺北地方法院債權憑證、系爭不動產登記第二
    類謄本、被上訴人孫紋龍之財產歸屬資料清單、家事事件公
    告查詢結果、商業金融信用貸款帳務資料暨沖償明細、債權
    計算書、孫步美繼承系統表、戶籍謄本等件影本（原審卷第
    8頁至第10頁、第12頁、第62頁至第65頁、第73頁至第76頁
    ），並有原審卷附桃園市桃園地政事務所109年11月23日桃
    地所登字第1090015734號函所附系爭不動產第一類謄本、異
    動索引、105年桃資登字第338270號登記申請書可證（見原
    審卷第34頁至第54頁），且為被上訴人所不爭執，堪信為真
    實。　　
五、至上訴人主張被上訴人孫紋龍與其餘被上訴人間所為前開遺
    產分割協議及所有權移轉登記，係有害上訴人債權實現之無
    償行為，應予撤銷等情，則為被上訴人否認，並以上揭情詞
    置辯，茲就兩造爭點分別論述如下：
㈠、按債務人所為之無償行為，有害及債權者，債權人得聲請法
    院撤銷之；又債權人聲請法院撤銷時，得並聲請命受益人或
    轉得人回復原狀，民法第244條第1項、第4項固有明文，惟
    所謂「有償」、「無償」行為，乃指債務人與第三人間之行
    為有無互為對價關係之給付為其區別標準。如債務人與第三
    人間所為之法律行為，具有實質上之財產對價關係者，即屬
    有償行為，而非無償行為。又所謂「害及債權」，乃指債務
    人之行為，致「積極的減少財產」，或「消極的增加債務」
    ，因致債權人之債權未能獲得清償者而言。是債權人如依民
    法第244條第1項規定，訴請撤銷債務人所為之無償行為者，
    自須具備下列要件：⑴為債務人所為之法律行為；⑵其法律行
    為有害於債權人；⑶其法律行為係以財產權為目的。債權人
    對於債務人所為之無償行為，如欲聲請法院予撤銷，必先證
    明債務人所為之行為，係以財產權為目的之法律行為，且為
    無償行為，自己之權利係因該項行為致受損害，否則即無撤
    銷權行使之可言。且按繼承人間遺產之分配往往考量被繼承
    人之生前意願、繼承人對被繼承人之貢獻（有無扶養之事實
    ）、家族成員間感情、被繼承人生前已分配予各繼承人之財
    產（贈與之歸扣）、承擔祭祀義務等諸多因素，尚非單純之
    財產分配問題，是債權人就債務人與其餘繼承人間遺產分割
    協議，請求撤銷，有無理由，應於具體個案中調查審認。
㈡、經查：被上訴人孫紋龍自97年起即屢因案入監執行，而其名
    下無財產，於105年至108年之所得分別為0元、49,892元、3
    7,125元及223,720元等情，有被上訴人孫紋龍之臺灣高等法
    院在監在押全國紀錄表、稅務電子閘門財產所得調件明細表
    （見個資卷及原審卷第22頁至第26頁），對照原審向財團法
    人金融聯合徵信中心調閱被上訴人孫紋龍之授信資料及上訴
    人向本院陳報之債權計算書顯示被上訴人孫紋龍目前尚有高
    達1,528,965元之債務未清償（見原審卷第55頁至第60頁、
    第65頁）。又被上訴人孫紋龍依系爭遺產分割協議，就系爭
    不動產，固未依其應繼分比例繼承，惟依原審卷附孫李寶勤
    戶籍謄本之記載（見原審卷第75頁），孫李寶勤為40年生，
    其於孫步美105年死亡時，已65歲，依常情係需子女奉養、
    照顧之年紀，故被上訴人辯稱被上訴人孫紋龍因自身財務狀
    況欠佳而無力對母親孫李寶勤扶養之責，孫李寶勤長年均與
    其等同住於系爭不動產，並盡奉養、照顧等情，並無違於常
    情。準此，被上訴人孫紋龍固於105年9月30日與其餘被上訴
    人協議將系爭不動產由被上訴人孫李寶勤繼承，然被上訴人
    等既係考量其等父親即被繼承人孫步美生前之遺願及被上訴
    人孫李寶勤受照顧情形而為遺產分割協議，形式上固使被上
    訴人孫紋龍喪失依其法定應繼分可就系爭不動產分配之結果
    ，但同時亦減少孫紋龍對被上訴人孫李寶勤所負之扶養義務
    ，自難認前開遺產分割協議係不具對價性之無償行為。則上
    訴人以系爭遺產分割協議及不動產登記行為，為無償行為且
    有害及上訴人之債權為由，依民法第244條第1、4項規定，
    訴請撤銷被上訴人等人間所為之系爭遺產分割協議及移轉登
    記行為，並命為回復原狀，即難認有理。
六、綜上，上訴人依民法第244條第1項、第4項之法律規定，請
    求撤銷被上訴人就系爭不動產所為之系爭遺產分割協議及分
    割繼承登記，並請求被上訴人孫李寶勤應將系爭不動產（登
    記日期105年10月5日）之分割繼承登記予以塗銷，難認有據
    ，不應准許。從而，原審所為上訴人敗訴之判決，並無不合
    。上訴意旨指摘原判決不當，求予廢棄改判，為無理由，應
    駁回其上訴。
七、本件事實已臻明確，兩造其餘攻擊防禦方法及所提證據，核
    與判決結果不生影響，爰不予逐一論述，併此敘明。
八、據上論結，本件上訴為無理由，依民事訴訟法第436條之1第
    3項、第449條第1項、第78條，判決如主文。
中　　華　　民　　國　　111 　年　　3 　　月　　31　　日
            民事第三庭  審判長法  官  周玉羣
　　　　　　　　　　　　　　　法  官  許容慈
　　　　　　　　　　　　　　　法  官  卓立婷
以上正本係照原本作成。
本判決不得上訴。　　　　　　　　　　　　　　　　　　
中　　華　　民　　國　　111 　年　　3 　　月　　31　　日
                              書記官  謝宛橙